【裁判字號】    95,易緝,166
【裁判日期】    951116
【裁判案由】    詐欺
【裁判全文】
臺灣高雄地方法院刑事判決             95年度易緝字第166號
公  訴  人  臺灣高雄地方法院檢察署檢察官
被      告  乙○○
                    現於臺灣高雄看守所（
上列被告因詐欺案件，經檢察官提起公訴（89年度偵緝字第197
號）暨移送併辦（89年度偵字第4938號），本院判決如下：
    主  文
乙○○連續意圖為自己不法之所有，以詐術使人將本人之物交付
，處有期徒刑壹年陸月。
    事  實
一、乙○○明知自己經濟狀況不佳，並無清償互助會款、借款之
    能力，竟基於意圖為自己不法所有之概括犯意，連續於：
（一）民國88年6 月10日起，以附表二所示小燕（即乙○○本人
      ）、小惠、秀蘭等不詳姓名名義之人，佯向己○○表示有
      能力支付互助會會款，願參加由己○○召集如附表二所示
      之6 組每日開標之互助會（即俗稱日仔會），致己○○信
      以為真，同意乙○○以附表二所示之名字參加互助會。詎
      乙○○在每組互助會進行開標之前數會，即連續以每日標
      息新台幣（下同）200 元之高價標取，並再以該次標取之
      互助會應得之會款先扣繳先前已標取各會之死會會款，餘
      額則再向己○○收取得標之款項，以此方式冒得上開互助
      會共64會（其中附表二編號四則冒標「小惠」2 會、「秀
      蘭」1 會、「阿美」2 會、「琴」3 會、「小莉」2 會、
      「奇奇」2 會、「莎莉」2 會；附表二編號六則冒標「如
      意」1 會、「小玲」1 會、「美秀」1 會、「華華」1 會
      、「小珍」1 會），致其他活會會員陷於錯誤而繳交會款
      。嗣於88年7 月20日，即附表所示第6 組之互助會開標後
      ，乙○○簽發88年7 月30日面額200 萬元、74萬元之本票
      各1 張予己○○擔保死會會款之支付後，即逃逸無蹤，己○○始知受騙，此部分共詐得171 萬元。
（二）於88年5 月間，明知人數不足無法召集互助會，竟仍向戊○○、甲○○佯稱欲召集由其任會首每日開標之互助會，
      實際上卻係加入己○○上開所召集之互助會，使戊○○、
      甲○○陷於錯誤，戊○○參加2 組互助會各5 會、甲○○
      則參加1 會，並按期繳交活會會款，迄至88年7 月20日，
      乙○○因無法再支付己○○死會會款而逃匿，且亦未交付
      戊○○、甲○○止會時所應得之得標金，至此戊○○、甲○○始知受騙，共計積欠戊○○416,000 元、甲○○
      41,600元。
（三）又於88年5 月15日、20日、30日以及同年6 月12日，另以
      有急用為由，陸續向戊○○借得50萬元、20萬元、30萬元
      ，及向甲○○借得20萬元，事後拒不清償該等借款，甚至
      於88年7 月20日後即避不見面，逃匿無蹤，共計積欠戊○○借款100 萬元、積欠甲○○借款20萬元。
二、案經己○○、戊○○訴由臺灣高雄地方法院檢察署檢察官偵
    查起訴。
    理  由
一、本判決所引用之會單1 份、本票共15紙，其中傳聞證據部分
    ，縱無刑事訴訟法第159 條之1 至第159 條之4 或其他規定
    之傳聞證據例外情形，亦因被告及檢察官或同意可作為證據
    使用，或未聲明異議，依刑事訴訟法第159 條之5 第1 項、
    第2 項之規定，本院審酌該證據作成之情況，認為適當，應
    得為證據。
二、訊據被告乙○○固坦承以小燕（即被告本人）及小惠、秀蘭
    等如附表二編號四、六所示之人名義參加告訴人己○○之上
    開如附表二所示之6 組互助會並標得標金，惟矢口否認有何
    詐欺之犯行，辯稱：其確實有積欠己○○會款以及未將得標
    金交付與戊○○、甲○○，但並未積欠如上開3 人所述那麼
    多，且事後其前夫丙○○也曾將車子賣掉而償還己○○約20
    幾萬元，是其並無詐欺之犯意，只是還不出錢來云云。經查
    ：
（一）被告分別於如附表二所示時間參加告訴人己○○所召集如
      附表二所示之6 組互助會，並以自己或他人名義標得會金
      ，嗣於88年7 月20日因週轉不靈而不再給付告訴人己○○
      死會會款，而於簽發共274 萬元之本票交付予己○○後即
      逃匿之事實，業據其於審理中坦承不諱（參本院95年10月
      26 日 審理筆錄），核與告訴人己○○於審理時所證述之
      情節相符（參本院95年10月26日審理筆錄），並有己○○
      提出如附表二所示載有6 個互助會標會日期、標金、會員
      名稱之標單1 份以及本票共2 紙等資料在卷可稽（見88偵
      字19687 號卷第4 頁及第18頁至24頁）。而就己○○所提
      出附表二所示6 組互助會均以200 元標息標得之事實，亦
      據證人己○○於審理時證述明確（參本院95年10月26日審
      理筆錄），並有上開互助會單附卷足憑，是此部分事實，
      應堪認定。
（二）被告雖辯稱：其雖參加己○○所召集如附表二所示之6 組
      互助會，但並未如己○○所稱標走各組如此多之標金，其
      僅標走如附表二編號1 所示之互助會3 會、編號3 之互助
      會2 會、標號4 之互助會1 會、編號5 之互助會1 會而已
      ，且事後其前夫亦將車子賣掉而償還部分欠款，是其並未
      詐欺云云。惟查就被告已完全標走如附表二所示之各組會
      得標金之事實，業據證人即告訴人己○○於審理時證述明
      確，並證稱：其原本與被告係共同召集互助會，但因其召
      集的會員人數比較多，所以就由其擔任會首，被告則自行
      召集10至13名會員加入其互助會，且由於被告所找來之會
      員均屬比較缺錢的人，所以才讓被告在各組會起會後即均
      以200 元之標息把會標走，而其得標金均已交付予被告或
      委被告轉交給被告所找來之會員等語（參本院95年10月26
      日審理筆錄），並提出被告於88年7 月30日所開立之本票
      2 紙在卷可佐（參88年度偵字第19687 號卷第4 頁）。是
      苟如被告所言，其僅標走證人己○○所召集如附表二編號
      1 所示之互助會3 會、編號3 之互助會2 會、標號4 之互
      助會1 會、編號5 之互助會1 會而已，則被告應繳納之死
      會會金經計算結果至多僅約35萬元〈計算式：（3 ×52＋
      2 ×50＋1 ×50＋1 ×52）×1,000 ＝358,000 〉，則被
      告又何需簽立2 紙共274 萬元之本票交予己○○？此與常
      理不合。且就被告曾清償證人己○○部分會款之事實，業
      據證人即被告之前夫丙○○到庭證述明確，並證稱：事情
      發生之後，其有將車子變賣得款約10萬元，連同被告所收
      取之死會會金6 、7 萬元及被告變賣手錶所得約4 萬元，
      總計約20萬元，且均全數交予己○○夫婦等語（參本院95
      年10月26日審理筆錄），故果真如被告所言僅標取上述之
      互助會，則被告至多應僅積欠告訴人約35萬元，已如前述
      ，而被告之前夫丙○○既已替被告償還約20萬元左右之會
      款，則被告應僅剩約15萬元左右之會款未償還告訴人，如
      此又何須逃逸無蹤？是應以告訴人於本院所證被告所參加
      如附表二所示之互助會等語，較為可信，是被告辯稱：其
      僅標走如附表二編號1 所示之互助會3 會、編號3 之互助
      會2 會、標號4 之互助會1 會、編號5 之互助會1 會云云
      ，均無可採。
（三）被告於88年6 月間與其前夫即證人丙○○平日以賣檳榔為
      業之事實，業據證人丙○○於審理時證述明確，並證稱：
      當時被告與其一起賣檳榔，每個月收入約10萬元等語（參
      本院95年10月26日審理筆錄），是被告於88年6 月間收入
      最多時亦僅每月10萬元，換算成每日之收入至多僅約3 、
      4000元。而被告係自88年6 月12日至88年7 月20日止約一
      個多月間，連續標走告訴人所召集如附表二所示之互助會
      ，共計標走64會，已如前述，經核計結果迄88年7 月20日
      止，被告每日應繳之活會、死會款，至少為1 萬元（6 月
      10日參加附表一編號1 之互助會），至多則為6 萬多元（
      7 月20日附表一編號6 之互助會之始日），是被告全家經
      濟能力最佳時之支付能力每日約僅4,000 元，則遠低於其
      每日應繳交之會款，足證被告顯然無法支付每日1 萬元至
      6 萬餘元會款之能力甚明。故縱令被告之前夫丙○○於事
      發後曾以賣車所得而償還告訴人約20萬元屬實，亦難認被
      告標走己○○會款後，有何能力足以支付日後死會之會款
      。從而，被告自參加告訴人所召集之互助會開始，應已明
      知其經濟能力無法支付鉅額互助會款能力之事實，亦堪認
      定，故其不法所有之意圖已甚顯明。
（四）又被告於88年7 月20日起即未向證人己○○支付死會會款
      ，嗣於開立2 紙88年7 月30日面額分別為74萬元、200 萬
      元，共計274 萬元之本票交付與己○○後旋逃匿無蹤之事
      實，業據證人己○○於審理時證述明確，並有該2 紙本票
      在卷可按，又本件被告於88年7 月20日以前之會款是否均
      有按期繳納一節，則未見告訴人說明，依「罪疑惟輕」之
      法理，此部份自應作被告有利之認定，亦即被告詐騙之金
      額，僅計算自88年7 月20日以後未繳納之死會會金，其計
      算方式詳如附表三所示，共計詐騙1,710,000 元，故被告
      雖簽立金額共274 萬之本票2 紙交與己○○，惟本院審酌
      本件被告詐騙之會款應以上開附表三計算之金額為準，附
      此敘明。
（五）另被告於88年5 、6 月間，向戊○○、甲○○召集每日開
      標之互助會，而戊○○於參加2 組互助會各5 會，甲○○
      則參加1 組互助會1 會，且2 人均按期繳交活會會款，迄
      至該2 人之互助會到期應得標之際，乙○○未將標得之標
      金交付戊○○、甲○○之事實，業據被告於審理時坦承不
      諱，核與證人即告訴人戊○○、甲○○於審理時之證述相
      符，並有戊○○提出之本票4 紙、甲○○提出之本票9 紙
      附卷可證，堪信為真實。
（六）被告固辯稱：其係將戊○○、甲○○參與之互助會轉入前
      揭己○○所召集之互助會中，是其並無詐欺云云。惟查，
      被告於召集互助會之始即未曾告知戊○○、甲○○欲將上
      開2 人所參與之互助會轉入己○○互助會之事實，業據被
      告供承在卷（參本院95年10月26日審理筆錄），核與證人
      即告訴人戊○○、證人甲○○於審理時之證述相符，證人
      戊○○並證稱：當時係被告主動來邀請其參加互助會的，
      被告並未向其告知其所參加之互助會其實並非被告所召集
      ，而係己○○所召集之會，嗣後被告均未給付得標之標款
      等語（參本院95年10月26日審理筆錄），另證人甲○○亦
      證稱：被告係其作頭髮之客人，當時被告邀請其參加互助
      會時，並未向其告知所參加之互助會係己○○所召集，況
      其並不認識己○○，且事後被告亦未曾交付任何得標金等
      語（參本院95年10月26日審理筆錄），是被告不但未告知
      戊○○、甲○○已將其二人所參加之會轉入己○○附表二
      編號二、三、六會，又於標走其二人之會款後，仍繼續向
      其二人收取活會會款之事實，已臻明確。
（七）至被告詐騙戊○○、甲○○會款，證人戊○○固稱被告積
      欠共165 萬元等語（參本院95年10月26日審理筆錄），惟
      戊○○加入被告2 組互助會各5 會每會1,000 元之事實，
      業據被告供承不諱，核與證人戊○○之證述相符，而被告
      將戊○○所參加之互助會加入己○○召集之互助會之事實
      ，亦據被告自白在卷，則被告詐騙戊○○之金額自應以己○○之互助會為基準，並依「罪疑惟輕」原則，採對被告
      最有利之認定（即其中附表二編號二、三、六號含會首在
      內各僅52人之互助會，會數最少，每會標息200 元計算）
      ，是被告應詐騙證人戊○○活會會款共416,000 元〈計算
      式：（52×5 ×2） ×800 ＝416,000 元〉。至證人甲○○雖稱被告詐騙其會款共55,000元，惟被告將甲○○所參
      加之會轉入己○○召集如附表二編號六第6 會之事實，業
      據其於審理時供承在卷（參本院95年10月26日審理筆錄）
      ，故其詐騙甲○○之金額自應以該會之人數即52人（含會
      首）為基準，並採最有利於被告之認定即每會標息為800
      元，是被告詐騙甲○○之活會會款共41,600元〈計算式：
      （52×1） ×800 ＝41,600元〉。從而，被告詐騙證人戊○○416,000 元、詐騙證人甲○○41,600元之事實已明。
（八）另被告於上開時、地分別向戊○○、甲○○借款各100 萬
      元、20萬元之事實，業據其於審理時坦承不諱，核與證人
      戊○○、甲○○之證述相符，並有戊○○提出之本票4 紙
      、甲○○提出之本票9 紙附卷可稽（證人甲○○提出之本
      票雖有37萬元，惟被告堅詞否認有向甲○○借那麼多，僅
      承認其中20萬元，並據證人甲○○於審理時對被告自承借
      款之金額亦不爭執，參本院95年10月26日審理筆錄）。且
      被告明知其經濟能力無法支付鉅額借款能力之事實，已如
      前述，竟仍向戊○○、甲○○各借得100 萬元、20萬元之
      鉅款，故其此部份不法所有之意圖亦甚顯明，是被告此部
      份詐欺事實，堪以認定。
（九）綜上，本件事證已臻明確，被告涉有連續詐欺取財之犯行
      ，洵堪認定。
三、按民間互助會之會首如於召會或於標會之初，即有為自己不
    法所有之意圖，心存詐意，其無論自己參加數會或以他人名
    義參與互助會，而於標取會款後即宣告倒會或停會，致使活
    會會員繳交之會款無從於互助會期限前，依互助會契約獲取
    標得之會款，在此種情形下，難謂其以自己或他人名義之標
    會行為，非為詐術行為之一種（最高法院88年度台上字第
    1898號判決可資參照）。本件被告除以自己或他人名義標走
    告訴人己○○召集如附表二所示之6 組互助會外，尚有將告
    訴人戊○○、甲○○原先欲參加被告之互助會轉入告訴人己○○之互助會，且被告不但標走其二人之會款，復同時收取
    戊○○、甲○○續繳之活會會款，足見被告自始即心存詐意
    ，不但以自己或他人名義標得之數會外，更收受戊○○、甲○○所繳付之活會會款之行為，因使己○○、戊○○、甲○○及其他活會會員誤以為係依互助會契約之適法行為而交付
    會款，故被告上開所為均應成立詐欺罪。另被告明知已無資
    力，竟向戊○○、甲○○借得鉅額借款，此部份之行為亦應
    成立詐欺罪。又被告行為後，如附表一所示之相關法律均業
    經變更，並俱於95年7 月1 日施行，玆經整體比較結果，裁
    判時法並未較為有利，從而依刑法第2 條第1 項規定，自應
    適用各該行為時法，亦即修正前刑法。故核被告乙○○所為
    ，係犯修正前刑法第339 條第1 項之詐欺取財罪。被告先後
    多次詐欺取財之犯行，時間緊接，手法相同，觸犯構成要件
    相同之罪名，顯係基於概括犯意反覆為之，為連續犯，應依
    修正前刑法第56條之規定，論以一罪，並加重其刑。被告冒
    標戊○○、甲○○二人會款之犯行，均同時侵害多數活會會
    員之財產法益，為想像競合犯，應依刑法第55條之規定從一
    重處斷（新法但書係科刑之限制，為法理之明文化，非屬法
    律之變更，無比較適用之問題）。又公訴人認被告自己○○
    處詐得會款3,174,000 元、戊○○處詐得會款1,650, 000元
    、甲○○處詐得會款55,000元、借款37萬元，惟經本院重新
    計算後，認公訴人之計算有誤，並此敘明。爰審酌被告虛設
    合會詐取會款，於短短1 個多月間，即詐得共2,167, 600元
    （1,710,000 ＋416,000 ＋41,600＝2,167,600） ，嚴重侵
    害各被害人之權益，且犯後逃亡迄今，期間均未曾與告訴人
    或其他被害人等人協商解決方案，賠償被害人等之損失，犯
    後猶矢口否認犯行，難見有何悔意，量刑本不宜從輕，惟念
    及其前無任何犯罪前科，有臺灣高等法院被告前案紀錄表1
    份在卷可稽，因一時財迷心竅，致罹刑典等一切情狀，量處
    如主文所示之刑，以資懲儆。
四、不另為無罪諭知部分：
（一）公訴意旨另以：被告乙○○明知自己經濟狀況不佳，並無
      清償互助會款之能力，仍承前開意圖為自己不法之所有之
      概括犯意，連續於：88年6 月23日、88年7 月16日，佯向
      告訴人己○○表示有能力支付互助會會款，而參加由告訴
      人己○○召集如附表四所示之2 組互助會（每星期標會1
      次，俗稱禮拜會），致己○○信以為真，同意乙○○參加
      上開2 組互助會。詎乙○○在每組互助會開標之前數會，
      即以其所參加每組互助會之會數，連續高價標取上開2 組
      互助會，並以該次標取之互助會應得之會款扣繳之前已標
      取各會之死會會款，餘額則再向己○○收取現金，以此方
      式冒標上開互助會，致其他活會會員陷於錯誤而繳交會款
      。嗣於88年7 月20日，即附表二所示之第6 組互助會開標
      後，乙○○簽發88年7 月30日面額200 萬元、74萬元之本
      票各1 張予己○○擔保死會會款之支付後，即逃逸無蹤，
      經己○○屢次找尋未果，始知受騙，總計共詐得145 萬元
      。因認被告此部分之行為亦成立刑法第339 條第1 項之詐
      欺取財罪云云。
（二）按犯罪事實應依證據認定之，無證據不得認定犯罪事實；
      又不能證明被告犯罪者，應諭知無罪之判決。刑事訴訟法
      第154 條第2 項、第301 條第1 項分別定有明文。次按刑
      法第339 條第1 項詐欺罪之成立，以意圖為自己或第三人
      不法所有，以詐術使人將本人或第三人之物交付為要件。
      所謂以詐術使人交付，必須被詐欺人因其詐術而陷於錯誤
      ，若其所用方法，不能認為詐術，亦不致使人陷於錯誤，
      即不構成該罪（最高法院46年臺上字第260 號判例參照）
      。而認定犯罪事實應依證據，為刑事訴訟法所明定，故被
      告否認犯罪事實所持之辯解，縱屬不能成立，仍非有積極
      證據足以證明其犯罪行為，不能遽為有罪之認定；再告訴
      人之指訴，係以使被告受刑事訴追為目的，是其陳述是否
      與事實相符，仍應調查其他證據以資審認，最高法院亦分
      別著有30年上字第1831號判例、52年臺上字第1300號判例
      可資參照。又刑事訴訟法第161 條已於91年2 月8 日修正
      公布，其第1 項規定：檢察官就被告犯罪事實，應負舉證
      責任，並指出證明之方法。因此，檢察官對於起訴之犯罪
      事實，應負提出證據及說服之實質舉證責任。倘其所提出
      之證據，不足為被告有罪之積極證明，或其指出證明之方
      法，無從說服法院以形成被告有罪之心證，基於無罪推定
      之原則，自應為被告無罪判決之諭知（最高法院92年台上
      字第128 號判例意旨參照）。
（三）訊據被告乙○○固坦承參加告訴人己○○所召集如附表四
      所示之2 組禮拜會之事實，惟堅詞否認有何詐欺之犯行，
      辯稱：其僅參加己○○所召集之禮拜會每組各3 會而已，
      並未像己○○所稱參加那麼多會，其有還款之誠意，只是
      目前還不出來，是其並無詐欺之犯行等語。經查：本件被
      告固坦承參加告訴人己○○所召集之禮拜會，惟被告係如
      何施用詐術冒標及以何人名義標取標金或每會標息為何？
      均未見告訴人己○○提出標單或其他證物以供本院查證。
      再者，被告於88年7 月20日即已無法支付每日高額之死會
      、活會金而逃匿之事實，已如前述，而上開附表編號2 之
      禮拜會，係88年7 月16日起會，被告共加入8 會，是被告
      既於88年7 月20日逃匿去向不明，衡情當無可能再標走自
      88年7 月20日以後開出之禮拜會標金，且公訴人亦無法舉
      證證明被告此部份有何施用詐術之情事存在，從而實難遽
      此推認被告參加告訴人己○○上開互助會，有何施用詐術
      而使其他活會會員陷於錯誤並繳納會款之情事。此外，本
      院復查無其他積極證據，足認被告確有公訴人所指詐欺之
      犯行，本應為無罪之諭知，惟公訴意旨認此部分與前揭論
      罪科刑之詐欺罪間，有連續犯之裁判上一罪之關係，爰不
      另為無罪之諭知，附此敘明。
據上論斷，應依刑事訴訟法第299 條第1 項前段，刑法第2 條第
1 項前段、第55條，修正前刑法第56條、第339 條第1 項，罰金
罰鍰提高標準條例第1 條前段，判決如主文。
本案經檢察官丁○○到庭執行職務。
中    華    民    國    95    年    11    月    16    日
                    刑事第八庭  審判長法  官  李政庭
                                      法  官  賴文姍
                                      法  官  王俊彥
如不服本判決，應於收受送達後10日內向本院提出上訴書狀。
以上正本證明與原本無異。
中    華    民    國    95    年    11    月    16    日
                                      書記官  鄭永媚
┌───────────────────────────────────────────────┐
│附表一：                                                                                      │
├──────┬─────────────┬─────────────┬───────┬────┤
│相關變更條文│行為時法（下稱舊法）之內容│裁判時法（下稱新法）之內容│比  較  理  由│備    註│
├──────┼─────────────┼─────────────┼───────┼────┤
│ 【連續犯】 │第56條：連續數行為而犯同一│（刪除）                  │新法刪除連續犯│被告先後│
│            │之罪名者，以一罪論。但得加│                          │之規定。      │多次之犯│
│            │重其刑至2 分之1 。        │                          │              │行，依新│
│            │                          │                          │              │法須分論│
│            │                          │                          │              │併罰，依│
│            │                          │                          │              │舊法則僅│
│            │                          │                          │              │論一罪，│
│            │                          │                          │              │是舊法有│
│            │                          │                          │              │利。    │
├──────┼─────────────┼─────────────┼───────┼────┤
│【罰金刑貨幣│依法律應處罰金、罰鍰者，就│中華民國94年1 月7 日法修正│刑法之貨幣單位│經依現行│
│單位之變更】│其原定數額得提高為2 倍至10│施行後，刑法分則編所定罰金│由「元（指銀元│法規所定│
│罰金罰鍰提高│倍（刑法乃係定明10倍）。第│之貨幣單位為新臺幣。94年1 │）」變更為「新│貨幣單位│
│標準條例第1 │1 條所定得提高倍數之規定，│月7 日刑法修正時，刑法分則│臺幣」，且刑法│折算新臺│
│條前段、第5 │於本條例修正後制定之法律，│編未修正之條文定有罰金者，│分則之罰金數額│幣條例第│
│條→刑法施行│不適用之；本條例修正前公布│自94年1 月7 日刑法修正施行│，亦視該分則先│2 條之規│
│法第1 之1 條│之法律，於本條例修正後修正│後，就其所定數額提高為30倍│前曾修正與否，│定折算後│
│第1 項、第2 │其罰金罰鍰數額或法律經全部│。但72年6 月26日至94年1 月│而分別提高3 或│等值，是│
│項          │修正而其罰金罰鍰數額未予變│7 日新增或修正之條文，就其│30倍。        │以新法並│
│            │更者，亦同。              │所定數額提高為3 倍。      │              │未較有利│
├──────┼─────────────┼─────────────┼───────┼────┤
│刑法第33條第│罰金：（銀元）1 元以上。  │罰金：新臺幣1000元以上，以│罰金刑之下限，│舊法有利│
│5 款：罰金刑│                          │百元計算之。              │由銀元10元（依│，但不能│
│下限變更    │                          │                          │前述，也提高10│割裂適用│
│            │                          │                          │倍）即新臺幣30│        │
│            │                          │                          │元，提高為新臺│        │
│            │                          │                          │幣1000元      │        │
├──────┼─────────────┼─────────────┼───────┼────┤
│【易科罰金折│犯最重本刑為5 年以下有期徒│犯最重本刑為5 年以下有期徒│易科罰金折算標│舊法之折│
│算標準變更】│刑以下之刑之罪，而受6 個月│刑以下之刑之罪，而受6 個月│準由銀元300 元│算標準較│
│修正前刑法第│以下有期徒刑或拘役之宣告…│以下有期徒刑或拘役之宣告者│即新臺幣900 元│低，較為│
│41條第1 項前│得以（銀元，下同）1 元以上│，得以新臺幣1000元、2000元│，提高為以新臺│有利。  │
│段、修正前罰│3 元以下折算1 日，易科罰金│或3000元折算1 日，易科罰金│幣1000元、2000│        │
│金罰鍰提高標│。依刑法第41條易科罰金…就│。                        │元或3000元折算│        │
│準條例第2 條│其原定數額提高為100 倍折算│                          │1 日。        │        │
│→現行刑法第│1 日；法律所定罰金數額未依│                          │              │        │
│41條第1 項前│本條例提高倍數，或其處罰法│                          │              │        │
│段          │條無罰金刑之規定者，亦同。│                          │              │        │
├──────┼─────────────┴─────────────┴───────┴────┤
│整體比較結果│舊法只論以一罪，且易科罰金之折算標準較低，是較為有利。                          │
└──────┴────────────────────────────────────────┘
附表二：
┌──┬────────┬───────┬──────┐
│編號│    起迄日期    │   每期會款   │    會數    │
├──┼────────┼───────┼──────┤
│一  │88年6 月10日至88│    1000 元   │  連同會首  │
│    │年8月1日        │              │   共54會   │
│    ├────────┴───────┴──────┤
│    │1、被告以自己名義（小燕）跟13會。             │
│    │2、開標時間：每日下午2點。                    │
│    │3、13會被告均已全部標取。                     │
├──┼────────┬───────┬──────┤
│二  │88年6 月15日至88│    1000 元   │  連同會首  │
│    │年8月4日        │              │   共52會   │
│    ├────────┴───────┴──────┤
│    │1、被告以自己名義（小燕）跟13會。             │
│    │2、開標時間：同上。                           │
│    │3、13會被告均已全部標取。                     │
├──┼────────┬───────┬──────┤
│三  │88年6 月22日至88│    1000 元   │  連同會首  │
│    │年8月11日       │              │   共52會   │
│    ├────────┴───────┴──────┤
│    │1、被告以自己名義（小燕）跟13會。             │
│    │2、開標時間：同上。                           │
│    │3、13會被告均已全部標取。                     │
├──┼────────┬───────┬──────┤
│四  │88年7 月1 日至88│    1000 元   │  連同會首  │
│    │年8 月20日      │              │   共52會   │
│    ├────────┴───────┴──────┤
│    │1、被告以自己或別人名義跟15會（小惠2 會、秀蘭1│
│    │   會、阿美2 會、琴3 會、小莉2 會、奇奇2 會、 │
│    │   莎莉2 會、小燕1 會）。                     │
│    │2、開標時間：每日下午2點。                    │
│    │3、15會被告均已全部標取。                     │
├──┼────────┬───────┬──────┤
│五  │88年7 月12日至88│    1000 元   │  連同會首  │
│    │年9 月5 日      │              │   共54會   │
│    ├────────┴───────┴──────┤
│    │1、被告以自己名義（小燕）跟5會。              │
│    │2、開標時間：同上。                           │
│    │3、5會被告均已全部標取。                      │
├──┼────────┬───────┬──────┤
│六  │88年7 月20日至88│    1000 元   │  連同會首  │
│    │年9 月8 日      │              │   共52會   │
│    ├────────┴───────┴──────┤
│    │1、被告以自己或他人名義跟6 會（小燕1 會、如意1│
│    │   會、小玲1會、美秀1會、華華1會、小珍1會）。 │
│    │2、開標時間：同上。                           │
│    │3、6會被告均已全部標取。                      │
└──┴───────────────────────┘
附表三：
┌─────┬───────┬────┬───┬────────────────────┐
│附表一編號│   起訖日期   │未繳納會│ 會款 │說明（被告以自己或他人名義參與之會數 × │
│          │              │款之日數│      │會款×未繳納會款之日數＝被告詐騙之金額）│
├─────┼───────┼────┼───┼────────────────────┤
│    一    │88年6 月10日至│  13日  │1000元│13×1000×13＝169000元                  │
│          │88年8月1日    │        │      │                                        │
├─────┼───────┼────┼───┼────────────────────┤
│    二    │88年6 月15日至│  16日  │1000元│13×1000×16＝208000元                  │
│          │88年8 月4 日  │        │      │                                        │
├─────┼───────┼────┼───┼────────────────────┤
│    三    │88年6 月22日至│  23日  │1000元│13×1000×23＝312000元                  │
│          │88年8 月11日  │        │      │                                        │
├─────┼───────┼────┼───┼────────────────────┤
│    四    │88年7 月1 日至│  32日  │1000元│15×1000×32＝480000元                  │
│          │88年8 月20日  │        │      │                                        │
├─────┼───────┼────┼───┼────────────────────┤
│    五    │88年7 月12日至│  48日  │1000元│5 ×1000×48＝235000元                  │
│          │88年9 月5 日  │        │      │                                        │
├─────┼───────┼────┼───┼────────────────────┤
│    六    │88年7 月20日至│  51日  │1000元│6 ×1000×51＝306000元                  │
│          │88年9 月8 日  │        │      │                                        │
├─────┴───────┴────┴───┴────────────────────┤
│                                                                  共計詐騙：0000000元 │
└───────────────────────────────────────────┘
附表四：
┌──┬────────┬───────┬──────┐
│編號│    起迄日期    │   每期會款   │    會數    │
├──┼────────┼───────┼──────┤
│一  │88年6 月23日至88│    5000 元   │  連同會首  │
│    │年10月20日      │              │   共18會   │
│    ├────────┴───────┴──────┤
│    │1、告訴人稱被告跟5 會。                       │
│    │2、每星期開標。                               │
├──┼────────┬───────┬──────┤
│二  │88年7 月16日至89│    5000 元   │  連同會首  │
│    │年1 月7 日      │              │   共26會   │
│    ├────────┴───────┴──────┤
│    │1、告訴人稱被告跟8 會。                       │
│    │2、每星期開標。                               │
└──┴───────────────────────┘
附錄本案論罪法條：
修正前刑法第339條第1項
（普通詐欺罪）
意圖為自己或第三人不法之所有，以詐術使人將本人或第三人之
物交付者，處5 年以下有期徒刑、拘役或科或併科1 千元以下罰
金。
以前項方法得財產上不法之利益或使第三人得之者，亦同。
前二項之未遂犯罰之。


司法院資訊處製作；財團法人民間司法改革基金會備份。
